臺灣花蓮地方法院民事判決
110年度重家繼訴字第4號
原      告  甲○○  

            乙○○  
共      同
訴訟代理人  黃鈺媖律師
複  代理人  吳欣陽律師
被      告  丙○○  

            財政部國有財產署

上  一  人
法定代理人  曾國基  
訴訟代理人  廖啟志  
複  代理人  張郁敏  
上列當事人間請求交付遺贈等事件，經臺灣士林地方法院以109
年度重家繼訴字第30號裁定移送前來，本院於民國111年6月7日
言詞辯論終結，判決如下：
　　主　　　文
原告之訴及假執行之聲請均駁回。
訴訟費用由原告負擔。
　　事實及理由
壹、程序事項
一、按家事訴訟事件，除本法別有規定者外，準用民事訴訟法之
    規定，家事事件法第51條定有明文。又訴狀送達後，原告不
    得將訴變更或追加他訴，但請求之基礎事實同一者；擴張或
    減縮應受判決事項之聲明者，不在此限，民事訴訟法第255
    條第1項第2款、第3款亦有明文。本件原告起訴時，原聲明
    ：一、先位聲明：㈠被告丙○○應將如附表一所示之股票辦理
    過戶登記並交付予原告甲○○、乙○○各3分之1；㈡被告丙○○應
    將如附表二所示之不動產辦理遺囑執行人登記後，將附表二
    所示之不動產所有權範圍移轉登記予原告甲○○、乙○○各3分
    之1；㈢願供擔保，請准宣告假執行。二、備位聲明：㈠被告
    財政部國有財產署（下稱國產署）應將如附表一所示之股票
    辦理過戶登記並交付予原告甲○○、乙○○各3分之1；㈡被告國
    產署應將附表二所示之不動產所有權範圍移轉登記予原告甲○○、乙○○各3分之1；㈢願供擔保，請准宣告假執行等語（見
    臺灣士林地方法院109年度重家繼訴字第30號卷〈下稱士院重
    家繼訴卷〉第13-14、27、29頁）。嗣於本院審理中迭次為訴
    之變更，最終於民國111年3月25日以民事變更聲明暨補充理
    由狀確認訴之聲明為：㈠被告丙○○及被告國產署應協同原告
    甲○○、乙○○就被繼承人丁○○所有如附表一之一所示之股票，
    依附表一之一所示之方式，辦理移轉登記並交付予原告甲○○
    、乙○○。㈡被告丙○○應就被繼承人丁○○所有如附表二所示之
    不動產辦理遺囑執行人登記。㈢被告丙○○及被告國產署應協
    同原告甲○○、乙○○就被繼承人丁○○所有如附表二所示之不動
    產，依附表二所示之方式辦理遺贈移轉登記予原告甲○○、乙○○。㈣願供擔保，請准宣告假執行等語（見本院卷二第151頁
    、本院卷一第421頁）。被告丙○○雖不同意原告所為訴之變
    更，惟原告所為訴之變更，經核與其起訴時之主張均係基於
    請求給付遺贈物之同一基礎事實，且係減縮、增加其應受判
    決事項之聲明，揆諸上揭規定，原告所為訴之變更於法並無
    不合，自應准許。
二、次按類似必要共同訴訟者，即數人對於為訴訟標的之法律關
    係，雖得分別提起單一之訴或合併提起共同訴訟，如經一同
    起訴或一同被訴，其訴訟標的對於該數人全體，即須合一確
    定，不許法院對之為歧異判決之共同訴訟。又訴訟標的對於
    共同訴訟之各人必須合一確定者，共同訴訟人中一人之行為
    有利益於共同訴訟人者，其效力及於全體；不利益者，對於
    全體不生效力，民事訴訟法第56條第1項第1款定有明文。本
    件原告依遺贈之法律關係，請求遺產管理人即被告國產署、
    遺囑執行人即被告丙○○交付遺贈，其訴訟標的對於被告全體
    須合一確定，不許法院對之為歧異判決，應屬類似必要共同
    訴訟，是被告國產署於本院言詞辯論期日，雖就原告之訴訟
    標的為認諾之表示，惟其所為於形式上觀之，已對於共同訴
    訟人全體不利益，揆諸前揭說明，應認其認諾對於共同訴訟
    人全體即被告二人均不生效力。 
三、被告丙○○雖辯稱其未曾收到本件起訴狀云云，惟查本件係經
    臺灣士林地方法院（下稱士林地院）裁定移送前來，士林地
    院先前已於109年7月24日將本件起訴狀繕本合法送達被告丙○○本人親自收受，有送達證書在卷可查（見士林地院109年
    度家調字第532號卷第27頁），是被告丙○○前開所辯，難認
    有據。
四、被告丙○○經合法通知，未於最後言詞辯論期日到場（被告丙○○於最後言詞辯論期日即111年6月7日開庭時間屆至時，經
    點呼仍未報到，執意站在本院戶外，未進入法庭，即屬經合
    法通知而未到場），核無民事訴訟法第386條所列各款情形
    ，依家事事件法第51條準用民事訴訟法第385條第1項規定，
    爰依原告之聲請，由其一造辯論而為判決。
貳、實體事項
一、原告主張：被繼承人丁○○於104年11月28日死亡，因被繼承
    人丁○○生前立有自書遺囑（下稱系爭遺囑），載明其名下財
    產由其妹戊○○繼承，如其死亡時戊○○亦已死亡，則其名下財
    產平均遺贈予戊○○之子女即原告甲○○、乙○○及被告丙○○，並
    指定被告丙○○為遺囑執行人。戊○○先於被繼承人丁○○死亡，
    原告甲○○、乙○○、被告丙○○為受遺贈人，本院前以105年度
    司繼字第337號裁定選任被告國產署為被繼承人丁○○之遺產
    管理人。被告國產署經繼承人搜索程序及遺產清算程序後，
    同意交付被繼承人丁○○所遺存款、股票、不動產等遺贈，其
    中就存款部分，業經原告領受，惟其中股票、不動產部分，
    經被告國產署多次函催遺囑執行人即被告丙○○依其職責交付
    遺贈，被告丙○○仍置若罔聞。遺囑執行人之任務，係依遺囑
    之內容執行交付、分配遺產；無人承認繼承時之遺產管理人
    ，以清算遺產為主要職務，其中亦包含受遺贈物之交付。本
    件被繼承人丁○○之遺產已由被告國產署完成繼承人搜索程序
    、遺產清算程序，是被告國產署、被告丙○○均有將遺贈物交
    付受遺贈人即原告甲○○、乙○○之義務。股票部分，為使承辦
    單位便於確認是否完成繼承人搜索程序及遺產清算程序，應
    由遺囑執行人、遺產管理人會同受遺贈人辦理移轉登記並交
    付。不動產部分，則須先由遺囑執行人辦理遺囑執行人登記
    後，再由遺囑執行人、遺產管理人會同受遺贈人辦理移轉登
    記。為此，爰依民法第1215條、第1179條規定及系爭遺囑，
    提起本件訴訟，並聲明：㈠被告丙○○及被告國產署應協同原
    告甲○○、乙○○就被繼承人丁○○所有如附表一之一所示之股票
    ，依附表一之一所示之方式，辦理移轉登記並交付予原告甲○○、乙○○。㈡被告丙○○應就被繼承人丁○○所有如附表二所示
    之不動產辦理遺囑執行人登記。㈢被告丙○○及被告國產署應
    協同原告甲○○、乙○○就被繼承人丁○○所有如附表二所示之不
    動產，依附表二所示之方式辦理遺贈移轉登記予原告甲○○、
    乙○○。㈣願供擔保，請准宣告假執行。
二、被告丙○○答辯略以：遺產內容尚未釐清，包括不動產、動產
    、股票、股權、債權、債務、現金部分，均應先釐清。被繼
    承人丁○○其他繼承之遺產亦應列計，若有相關財產遭移轉，
    亦應起訴請求索回不當得利。伊尚不清楚誰為繼承人、誰為
    被繼承人、訴訟標的物為何。伊不知悉被告國產署陸續與原
    告核對、協議、交付遺產之內容為何，應釐清後才能交付遺
    贈等語，資為抗辯。並聲明：原告之訴駁回。
三、被告國產署則以：同意交付遺贈，但須受遺贈人會同辦理，
    原告雖願意辦理，但被告丙○○不同意。本件已完成繼承人搜
    索程序、遺產清算程序等語，並聲明：同意原告之聲明。
四、本院之判斷：
㈠、經查，被繼承人丁○○於104年11月28日死亡，其已離婚而無配
    偶，亦無子女。被繼承人丁○○生前於100年2月18日書立經本
    院所屬民間公證人何叔孋認證之自書遺囑，記載其名下財產
    由其妹即訴外人戊○○全部繼承，如其死亡時戊○○亦死亡時，
    則財產平均遺贈予戊○○之子女即原告甲○○、被告丙○○、原告
    乙○○等三人，並指定被告丙○○為遺囑執行人。而戊○○於103
    年6月26日死亡，嗣原告及被告丙○○於105年間即以被繼承人
    丁○○受遺贈人之身分，向本院聲請選任遺產管理人，經本院
    於105年11月4日以105年度司繼字第337號裁定選任被告國產
    署為被繼承人丁○○之遺產管理人等情，有天主教耕莘醫院死
    亡證明書、戶籍謄本、親屬系統表、何叔孋公證人事務所認
    證書及自書遺囑、財政部北區國稅局遺產稅免稅證明書等件
    為證（見本院105年度司繼字第337號卷〈下稱司繼卷〉第11、
    12、16、18、21-26、36頁，士院重家繼訴卷第31-39、53頁
    ，本院卷一第65頁），復經調閱本院105年度司繼字第337號
    卷宗核閱無訛，堪信為真實。
㈡、原告主張被繼承人丁○○以系爭遺囑將其所遺財產贈與原告二
    人及被告丙○○，被告國產署為遺產管理人、被告丙○○為遺囑
    執行人，卻遲未依系爭遺囑將原告應分得之股票及不動產交
    付予受遺贈人即原告二人，故請求被告交付遺贈物等情，是
    本件爭點厥為：原告依遺贈之法律關係請求被告交付遺贈物
    ，有無理由？茲判斷如下：
　⒈按繼承開始時，繼承人之有無不明者，而無親屬會議或親屬
    會議未於1個月內選定遺產管理人者，利害關係人得聲請法
    院選任遺產管理人，並由法院依公示催告程序，定6個月以
    上之期限，公告繼承人，命其於期限內承認繼承公示催告，
    民法第1177條、第1178條第1項、第2項著有規定。次按遺產
    管理人應聲請法院依公示催告程序，限定1年以上之期間，
    公告被繼承人之債權人及受遺贈人，命其於該期間內報明債
    權及為願受遺贈與否之聲明，被繼承人之債權人及受遺贈人
    為管理人所已知者，應分別通知之，在清償債權後，始得交
    付遺贈物，民法第1179條第1項第3款、第4款、第2項定有明
    文。又依民法第1179條、第1215條規定，遺產管理人、遺囑
    執行人雖均有管理遺產之權限，但遺囑執行人之任務，係依
    遺囑之內容執行交付、分配遺產，於無人承認之繼承，在繼
    承人未經搜索程序確定（民法第1178條）及遺產未經過清算
    程序確定其範圍（民法第1179條）前，遺囑執行人尚無法依
    遺囑內容執行，職是，自應先由遺產管理人踐行搜索繼承人
    及清算程序後，始由遺囑執行人依遺囑內容為執行，迨遺囑
    執行完了，再由遺產管理人為最後清算程序（最高法院99年
    度台上字第1588號裁判意旨參照）。
　⒉依前開規定與說明，於無人承認之繼承，須待繼承人搜索程
    序確定（民法第1178條）及遺產管理人踐行遺產清算程序確
    定其範圍（民法第1179條）後，始由遺囑執行人或遺產管理
    人依遺囑內容為交付。而繼承人搜索程序，依民法第1178條
    規定，係法院選任遺產管理人後，依公示催告程序，定「6
    個月以上」之期限，公告繼承人，命其於期限內承認繼承；
    至於遺產清算程序，依民法第1179條第1項第3款規定，遺產
    管理人應聲請法院依公示催告程序，限定「1年以上」之期
    間，公告被繼承人之債權人及受遺贈人，命其於該期間內報
    明債權及為願受遺贈與否之聲明。而遺產管理人非於第1179
    條第1項第3款所定期間屆滿後，不得對被繼承人之任何債權
    人或受遺贈人，償還債務或交付遺贈物，民法第1181條亦有
    明文。
　⒊經查，原告及被告丙○○於105年間主張其等為被繼承人丁○○之
    受遺贈人，為利害關係人，依民法第1178條規定，向本院聲
    請選任遺產管理人，經本院於105年11月4日以105年度司繼
    字第337號裁定選任被告國產署為丁○○之遺產管理人等情，
    有該裁定附卷可稽（見士院重家繼訴卷第55-57頁）。而前
    開裁定選任被告國產署為遺產管理人後，雖亦為公示催告，
    惟該裁定公示催告部分主文（即該裁定主文第2項）記載：
    「被繼承人丁○○大陸地區以外之繼承人、債權人及受遺贈人
    ，應自本公示催告最後登載新聞紙之日起『七個月內』，報明
    債權及為願受遺贈與否之聲明。如不於上述期間內為報明或
    聲明者，僅得就賸餘遺產行使權利」等內容，觀諸該裁定理
    由欄內所引據為公示催告之法規僅記載「民法第1177、1178
    條」，且該裁定所定公示催告期限為「7個月」，是該裁定
    並非依民法第1179條第1項第3款所為之公示催告，所定公示
    催告期間亦非民法第1179條第1項第3款所定「限定1年以上
    」之期間。從而，前開裁定所為公示催告，實難認已係遺產
    管理人依民法第1179條第1項第3款規定聲請法院對債權人及
    受遺贈人所為「限定1年以上」期間之公示催告程序。
　⒋依民法第1179條第1項第3款規定，遺產管理人應聲請法院依
    公示催告程序，限定1年以上之期間，公告被繼承人之債權
    人及受遺贈人，命其於該期間內報明債權及為願受遺贈與否
    之聲明。復依民法第1181條規定，遺產管理人非於第1179條
    第1項第3款所定期間屆滿後，不得對被繼承人之任何債權人
    或受遺贈人，償還債務或交付遺贈物。經查，本件遺產管理
    人即被告國產署陳稱：本院105年度司繼字第337號裁定已為
    公示催告，國產署嗣未另再聲請法院對被繼承人丁○○之債權
    人及受遺贈人為報明債權及願受遺贈與否之公示催告程序等
    語（見本院卷二第302頁），本院亦查無被告國產署曾依民
    法第1179條第1項第3款規定，向本院就被繼承人丁○○之債權
    人或受遺贈人為公示催告之聲請，有索引卡查詢在卷可佐（
    見本院卷二第305-309頁）。原告及被告國產署固均稱本院1
    05年度司繼字第337號裁定已為公示催告聲請等語，惟前開
    裁定所為之公示催告，其程序與公示催告期間，尚難認係依
    民法第1179條第1項第3款規定所為之公示催告，業如前述，
    而遺產管理人即被告國產署嗣亦未再向法院聲請為民法第11
    79條第1項第3款所定之公示催告，則本件既尚未依民法第11
    79條第1項第3款規定，限定1年以上之期間，對被繼承人丁○○之債權人及受遺贈人為合法公示催告程序，即難認被繼承
    人丁○○之遺產業已經清算程序終結而確定其範圍，依前開規
    定及說明，遺產管理人即被告國產署或遺囑執行人即被告丙○○，現時均無從交付被繼承人丁○○遺贈予原告如系爭遺囑所
    示之遺贈物。
　⒌至遺產管理人即被告國產署雖稱其已踐行遺產清算程序，並
    稱：已依國稅局報稅資料及經驗判斷對被繼承人遺產進行搜
    尋，於管理過程中未發現被繼承人有債權債務，受遺贈人亦
    稱被繼承人無債權債務及糾紛等語（見本院卷二第149-150
    、300頁），惟民法第1179條既已規定遺產清算程序，民法
    第1181條亦規定，遺產管理人非於第1179條第1項第3款所定
    期間屆滿後，不得對被繼承人之受遺贈人交付遺贈物，即應
    依前開法定程序進行遺產清算後，始得交付遺贈，被告國產
    署逕以上開方式進行遺產清算，容有誤會。
　⒍從而，本件既尚未完成民法第1179條第1項第3款所定公示催
    告程序，即難認被繼承人丁○○之遺產已經過清算程序終結而
    確定其範圍，則原告請求遺產管理人即被告國產署、遺囑執
    行人即被告丙○○交付遺贈物，不應允許，是原告請求被告依
    系爭遺囑內容辦理移轉登記並交付股票予原告，將不動產辦
    理所有權移轉登記予原告，尚屬無據。至原告主張其等辦理
    不動產遺贈登記需先辦理遺囑執行人登記，故請求被告丙○○
    一併辦理遺囑執行人登記部分，原告既未能依遺贈之法律關
    係請求被告辦理不動產移轉登記，則原告於本件併請求被告
    丙○○辦理遺囑執行人登記部分，尚難認有權利保護必要，亦
    應予駁回。
五、綜上所述，原告主張其等為受遺贈人，依民法第1215條、第
    1179條規定及系爭遺囑，請求依遺贈之法律關係，被告應協
    同原告就被繼承人丁○○所有如附表一之一所示之股票，依附
    表一之一所示之方式，辦理移轉登記並交付予原告；被告丙○○應就被繼承人丁○○所有如附表二所示之不動產辦理遺囑執
    行人登記；被告應協同原告就被繼承人丁○○所有如附表二所
    示之不動產，依附表二所示之方式辦理遺贈移轉登記予原告
    ，均無理由，應予駁回。原告之訴既經駁回，其假執行之聲
    請，失所附麗，併予駁回。
六、本件事證已臻明確，兩造其餘攻擊防禦方法及所提證據，經
    核與判決結果不生影響，爰不逐一論駁，附此敘明。
七、訴訟費用負擔之依據：家事事件法第51條，民事訴訟法第78
    條。　　
中　　華　　民　　國　　111 　年　　 6 　 月　　22　　日
　　　　　　　　　家事法庭　　法　官  簡廷涓
正本係照原本作成。
如對本判決上訴，須於判決送達後20日之不變期間內，向本院提
出上訴狀。
如委任律師提起上訴者，應一併繳納上訴審裁判費。
中　　華　　民　　國　　111 　年　　6 　　月　　24　　日

　　　　　　　　　　　        書記官  鄭  儒　
附表一：原告起訴時主張之被繼承人丁○○所遺股票
㈠無實體股票     編號 股票名稱 現存股數 原告主張原告甲○○應分得股數 原告主張原告乙○○應分得股數 1 中石化 2,442 814 814 2 中宇 2,000 666又2/3 666又2/3 3 太電 1,250 416又2/3 416又2/3 4 台紙 5,300 1,766又2/3 1,766又2/3 5 中鋼 12,055 4,018又1/3 4,018又1/3 6 台達電 2,000 666又2/3 666又2/3 7 仁寶 1,858 619又1/3 619又1/3 8 藍天 3,441 1,147 1,147 9 技嘉 1,157 385又2/3 385又2/3 10 台企銀 10,964 3,654又2/3 3,654又2/3 11 元大金 2,693 897又2/3 897又2/3 12 第一金 19,298 6,432又2/3 6,432又2/3 13 盛達 3,182 1,060又2/3 1,060又2/3 14 原相 1,020 340 340 15 十美企業 1,000 333又1/3 333又1/3 16 茂迪 3,483 1,161 1,161 17 開發金 3,159（108年辦理減資） 1,053 1,053 ㈡實體股票     編號 證券名稱 數量 原告主張原告甲○○應分得股數 原告主張原告乙○○應分得股數 1 花蓮一信 1張(50)股 16又2/3 16又2/3 2 燁隆企業股份有限公司 1張(516)股 172 172 3 合眾紙業股份有限公司 2張(2,000)股 666又2/3 666又2/3 
　　　　　　　　　　　　　　　　　　　　　　
附表一之一：原告變更聲明後主張之被繼承人丁○○所遺股票
㈠無實體股票     編號 股票名稱 現存股數 原告主張原告甲○○應分得股數 原告主張原告乙○○應分得股數 1 中石化 2,442 814 814 2 中宇 2,000 666又2/3 666又2/3 3 太電 1,250 416又2/3 416又2/3 4 中鋼 12,055 4,018又1/3 4,018又1/3 5 台達電 2,000 666又2/3 666又2/3 6 仁寶 1,858 619又1/3 619又1/3 7 藍天 3,441 1,147 1,147 8 技嘉 1,157 385又2/3 385又2/3 9 台企銀 11,903 3,967又2/3 3,967又2/3 10 元大金 2,800 933又1/3 933又1/3 11 第一金 19,298 6,432又2/3 6,432又2/3 12 盛達 3,182 1,060又2/3 1,060又2/3 13 原相 1,020 340 340 14 十美企業 1,000 333又1/3 333又1/3 15 茂迪 2,288 762又2/3 762又2/3 16 開發金 3,159（108年辦理減資） 1,053 1,053 ㈡實體股票     編號 證券名稱 數量 原告主張原告甲○○應分得股數 原告主張原告乙○○應分得股數 1 花蓮一信 1張(50)股 16又2/3 16又2/3 2 燁隆企業股份有限公司 1張(516)股 172 172 3 合眾紙業股份有限公司 2張(2,000)股 666又2/3 666又2/3 
　　　　　　　　　　　　　　　　　　　　　
附表二：原告主張被繼承人丁○○所遺不動產
編號 種類 土地/建號 權利範圍 原告主張原告甲○○應分得所有權應有部分 原告主張原告乙○○應分得所有權應有部分 1 土地 花蓮縣○○市○○段0000地號土地 1/1 1/3 1/3 2 土地 花蓮縣○○市○○段0000地號土地 1/1 1/3 1/3 3 土地 花蓮縣○○市○○段00地號土地 1/2 1/6 1/6 4 土地 花蓮縣○○市○○段0000地號土地 1/2 1/6 1/6 5 土地 花蓮縣○○市○○段000地號土地 1/1 1/3 1/3 6 土地 花蓮縣○○市○○段000地號土地 1/1 1/3 1/3 7 土地 花蓮縣○○市○○段00000地號土地 1/2 1/6 1/6 8 土地 花蓮縣○○市○○段000地號土地 1/2 1/6 1/6 9 建物 花蓮縣○○市○○段0000○號建物 1/2 1/6 1/6